臺灣新竹地方法院民事判決  
110年度訴字第328號
原      告  裕融企業股份有限公司

法定代理人  嚴陳莉蓮
訴訟代理人  季佩芃律師
被      告  羅芳君  



            温明雄  

訴訟代理人  粘舜權律師
上列當事人間請求塗銷抵押權登記事件，本院於民國110年9月30
日辯論終結，判決如下：
    主  文
一、被告羅芳君、温明雄就如附表所示之不動產，於民國一○九
    年十一月十九日所為之抵押權設定登記之物權行為，應予撤
    銷。
二、被告温明雄就如附表所示之不動產於民國一○九年十一月十
    九日之抵押權設定登記，應予塗銷。
三、訴訟費用由被告負擔。
    事實及理由
壹、程序方面：
    本件被告羅芳君經合法通知，未於言詞辯論期日到場，核無
    民事訴訟法第386條各款所列情形，爰依原告聲請，由其一
    造辯論而為判決，合先敘明。
貳、實體方面：
一、原告主張：
(一)被告羅芳君因汽車貸款與原告有債權債務關係，迄今尚積欠
    原告新臺幣（下同）968,157元，及自民國108年3月27日起
    至清償日止，按年息20%之利息以及程序費用未清償，詎被
    告羅芳君竟於108年3月23日最後一次分期繳交款項後，即未
    依約繳款，並於同年5月13日將其所有如附表所示之不動產(
    以下稱系爭不動產)，以信託為原因移轉所有權登記至被告
    温明雄名下。惟斯時被告羅芳君名下除一台市值不到數十萬
    元之汽車外，別無其他資產，被告間上開信託行為已積極減
    少被告羅芳君之財產，至其陷於無資力，並致使原告無法透
    過強制執行系爭不動產滿足其債權，經本院另案以108年度
    訴字第904號民事判決被告所為之信託債權行為及所有權移
    轉登記物權行為，均應予撤銷；被告温明雄應將前項所有權
    移轉登記塗銷確定在案，而被告温明雄於另案言詞辯論期日
    亦已自承明知被告羅芳君積欠原告債務尚未清償，兩人仍執
    意在另案判決確定後，於109年11月19日在系爭不動產以設
    定擔保債權總金額1,033,000元普通抵押權(下稱：系爭抵押
    權)之方式，阻止原告實現債權。縱被告間確存在債權債務
    關係，然其等於事後為抵押權設定，且無對價關係，參之最
    高法院51年度台上字第3528號判例意旨，應屬無償行為，則
    被告間之無償行為既有害於原告對於被告羅芳君之債權，原
    告自得依民法第244條第1項規定撤銷之。
(二)依系爭抵押權設定契約書記載，該抵押權所擔保為「中華民
    國108年5月8日不動產買賣契約履行」。惟被告羅芳君既為
    系爭不動產之出賣人，則其基於買賣契約所負義務應為「移
    轉系爭不動產」，與抵押權之實現係以債務人不移轉占有供
    擔保之不動產所賣得價金優先受償之性質殊異，準此，被告
    二人間如存在買賣契約，卻不移轉系爭不動產，反為抵押權
    之設定，顯與物權法定主義扞格。又關於系爭抵押權所擔保
    1,033,000元之債權究竟為何，被告温明雄先是於另案主張
    ：「以500萬元購買羅芳君名下之系爭不動產，買賣價金是
    透過清償羅芳君與訴外人蔡淑華之債務1,033,000元，並繳
    納被告羅芳君名下之銀行貸款300多萬之方式為支付」、「
    我的房子是108年5月8日接手的。」，於本件卻改稱係擔保
    被告溫明雄已給付之買賣價金1,033,000元云云，與另案主
    張顯然前後矛盾。況且，被告温明雄為系爭不動產之買受人
    ，負有給付價金之義務，詎其與被告羅芳君設定系爭抵押權
    ，形同以被告温明雄為權利人，擔保其履行契約之義務，亦
    有未合。被告所辯，洵不足採。　　
(三)為此聲明：如主文第1、2項所示。
二、被告則以：
(一)被告温明雄部分：
　１、被告羅芳君因積欠訴外人蔡淑華債務，並提供系爭房地設
      定預告登記及最高限額抵押權予蔡淑華，被告羅芳君因而
      請求被告温明雄協助清償該債務，經兩人協議後，於108
      年5月8日簽定不動產買賣契約，由被告羅芳君將系爭不動
      產以500萬元出售於被告温明雄，被告温明雄則應於訂約
      同時給付買賣價金1,033,000元。上開買賣價金業由被告
      温明雄於簽約當日簽發以台中商業銀行為付款人之支票交
      付蔡淑華，以清償被告羅芳君債務之方式支付，而被告溫
      明雄為擔保被告羅芳君履行該買賣契約，要求被告羅芳君
      於系爭不動產設定抵押權，被告羅芳君遂以系爭不動產設
      定擔保債權金額1,033,000元之普通抵押權予被告温明雄
      。職是之故，系爭抵押權之設定係為擔保系爭不動產買賣
      契約之履行，且係擔保被告温明雄已給付之買賣價金1,03
      3,000元及約定之違約金，應屬有償行為。
  ２、系爭不動產買賣契約書第10條第2項約定「賣方違反本契約
      時約定時，每逾1日應按買方已繳房地價款千分之一計算
      違約金給付買方。如經買方定其催告履行契約，逾期仍不
      履行時，買方得解除本契約，解約時賣方應將所收之款項
      加倍返還買方，作為懲罰性之違約賠償。」。查被告溫明
      雄與羅芳君簽定買賣契約並給付1,033,000元訂金後，被
      告羅芳君即因個人債務問題而導致系爭不動產遭查封，現
      正強制執行拍賣中，足見被告羅芳君已無法將系爭不動產
      移轉登記予被告溫明雄，被告羅芳君自應對被告溫明雄負
      擔返還價金及違約金之責任，本件系爭抵押權之效力自應
      及於被告羅芳君應返還之價金及違約金。又被告温明雄簽
      立買賣契約及支付買賣價金並不知悉被告羅芳君與原告間
      有債務存在，則原告主張系爭抵押權設定行為詐害其債權
      云云，難謂有據。
　３、依本件被告間就系爭房地所簽訂之買賣契約，被告羅芳君
      雖將房地所有權出售於被告温明雄，然其對於被告温明雄
      亦取得買賣價金請求權，被告羅芳君之財產不生增減，債
      務人並未陷於無資力狀態，故無詐害原告債權之情事。此
      外，系爭抵押權之設定僅係被告温明雄對於被告羅芳君出
      售系爭房地之買賣契約履行之擔保，被告羅芳君之財產並
      未因此減少，亦未使被告羅芳君陷於無資力之狀態，原告
      亦未舉證證明系爭抵押權之設定有損害其債權之事實，原
      告主張依民法第244條規定撤銷被告間之抵押權設定行為
      ，並請求被告温明雄塗銷系爭抵押權設定登記等節，即屬
      無據。
　４、為此答辯聲明：原告之訴駁回。
(二)被告羅芳君未於言詞辯論期日到場，亦未提出準備書狀作何
    聲明或陳述。
三、本件不爭執事項：
(一)原告前執被告羅芳君於108年5月21日簽發之本票，向臺灣臺
    北地方法院聲請本票裁定，經該院於108年6月3日以108年度
    司票字第8509號裁定准予強制執行。被告羅芳君迄今尚積欠
    原告968,157元，及自108年3月27日起至清償日止，按年息2
    0%計算之利息及程序費用未清償。
(二)被告羅芳君於106年9月22日提供其所有之系爭不動產，為訴
    外人蔡淑華設定最高限額120萬元之抵押權並辦理預告登記
    內容為依土地法第79條之1第1項第1款辦理關於土地權利移
    轉或使其消滅之請求權，於108年5月8日塗銷上開抵押權設
    定，登記原因為清償及塗銷預告登記。
(三)被告羅芳君於108年5月13日以信託為原因，將系爭不動產所
    有權移轉登記予被告温明雄，嗣原告依信託法第6條1項及類
    推民法第244條第4項規定，提起塗銷所有權移轉登記訴訟，
    經本院另案以108年度訴字第904號判決被告間就系爭不動產
    所為上開信託之債權行為及所有權移轉登記之物權行為有害
    及債權，均應予撤銷；被告温明雄應將系爭不動產上開所有
    權移轉登記塗銷確定在案。
(四)被告於109年11月19日塗銷前開不動產所有權移轉登記後，
    被告羅芳君於同日再提供系爭不動產為被告温明雄設定抵押
    權，擔保債權額為1,033,000元，擔保債權種類及範圍：擔
    保108年5月8日不動產買賣契約履行。
(五)被告羅芳君於辦理系爭抵押權設定登記時，其名下財產除系
    爭不動產外，僅有99年出廠之汽車1輛。
(六)原告前持上開執行名義聲請對系爭不動產強制執行，經本院
    以109年度司執字第45995 號清償票款強制執行事件受理。
    執行程序中，系爭不動產第一順位抵押權人臺灣土地銀行股
    份有限公司(下稱臺灣土地銀行)以被告羅芳君尚積欠借款2,
    974,462元本息及違約金為由，聲明參與分配，而系爭不動
    產經原告指定以底價430萬元拍賣無人應買，嗣原告聲請停
    止本件拍賣程序。
四、本件爭點：
(一)系爭抵押權設定行為，是否為有害於原告債權之無償行為？
  １、系爭抵押權設定登記所擔保之債權為何？
　２、被告二人有無於108年5月8日訂立不動產買賣契約書，約定
      温明雄以500萬元向羅芳君購買系爭不動產，並於契約成
      立時給付被告羅芳君1,033,000元？
　３、温明雄有無於108年5月8日交付台中商業銀行新豐分行為付
      款人，票面金額1,033,000元之支票乙紙予訴外人蔡淑華
      簽收？
(二)原告依民法第244條規定，訴請撤銷系爭抵押權之設定行為
    並塗銷該登記，有無理由？
五、本院之判斷：
(一)系爭抵押權設定行為係有害於原告債權之無償行為：
  １、按債務人所為之無償行為，有害及債權者，債權人得聲請
      法院撤銷之；債務人所為之有償行為，於行為時明知有損
      害於債權人之權利者，以受益人於受益時亦知其情事者為
      限，債權人得聲請法院撤銷之，民法第244條第1項、第2
      項定有明文。次按民法第244條第1、2項所稱之無償或有
      償行為，係以債務人與第三人間之行為是否互為對價關係
      之給付為其區別之標準（最高法院95年度台上字第2609號
      判決參照）。又債務人以其所有之不動產設定抵押權，同
      時向他人借貸款項，其設定抵押權之行為，固屬有償行為
      ，若先有債權之存在而於事後為之設定抵押權者，如無對
      價關係，即屬無償行為，倘有害及債權，則債權人自得依
      民法第244條第1項規定予以撤銷（最高法院51年台上字第
      3528號判例、94年度台上字第318號、108年度台上字第18
      46號裁判參照）。
　２、原告主張被告羅芳君迄今尚積欠其968,157元本息及程序費
      用未清償，詎其於上開借貸關係成立後，先以信託為原因
      ，將系爭不動產所有權移轉登記予被告温明雄，經本院另
      案判決被告羅芳君與温明雄間就系爭不動產所為上開信託
      之債權行為及所有權移轉登記之物權行為均應予撤銷，被
      告温明雄應塗銷上開所有權移轉登記確定在案。而被告二
      人於109年11月19日塗銷上開所有權移轉登記後，復為系
      爭抵押權設定登記等情，業據原告提出本票、債權憑證、
      建物暨土地登記第二類謄本及上開民事判決為證，並經本
      院依職權調閱兩造間先前另案108年度訴字第904號塗銷所
      有權移轉登記案卷(下稱：另案卷)內所附土地及建物登記
      第一類謄本、新竹縣地籍異動索引、判決及確定證明書核
      閱無訛(見另案卷第45至55、197、273、283、405至411、
      419頁），復經本院依職權向新竹縣新湖地政事務所調取
      系爭抵押權設定資料核閱屬實(詳本院卷第49頁至第56頁)
      ，且為被告温明雄所不否認，自堪信為真實。據此，被告
      羅芳君原以信託為原因，將系爭不動產所有權移轉登記予
      被告温明雄，嗣被告溫明雄於另案確定判決應塗銷前開所
      有權移轉登記後，被告羅芳君再於同日設定系爭抵押權於
      温明雄，足見被告設定系爭抵押權時，並無對價關係之給
      付，原告主張被告間系爭抵押權設定係無償行為乙節，要
      非無據。
　３、被告雖辯稱：被告羅芳君為清償積欠訴外人蔡淑華之債務
      ，並塗銷蔡淑華於系爭不動產上之預告登記及最高限額抵
      押權設定，於108年5月8日與被告温明雄簽訂系爭不動產
      買賣契約，約定被告羅芳君以500萬元將系爭不動產出售
      予被告温明雄，被告温明雄則應於訂約當日給付買賣價金
      1,033,000元；而被告温明雄業已依約簽發面額1,033,000
      元之支票交付蔡淑華，清償被告羅芳君對蔡淑華之債務，
      以代價金之給付。是以，系爭抵押權之設定係為擔保被告
      羅芳君履行上開買賣契約，應屬有償行為云云。經查：
　  ⑴被告主張其等訂立系爭不動產買賣契約書，約定由被告温
      明雄以500萬元向被告羅芳君購買系爭不動產，訂約時應
      先給付價金1,033,000元，被告温明雄於訂約當日開立以
      台中商業銀行新豐分行為付款人，票面金額1,033,000元
      之支票乙紙交付訴外人蔡淑華收執等情，業據其提出不動
      產買賣契約書、台中商業銀行支票申請書代轉帳收入傳票
      、支票等件為證(詳本院卷第83頁、第108至114頁)，而被
      告羅芳君於106年9月22日就系爭不動產為蔡淑華設定最高
      限額120萬元之抵押權並辦理預告登記(內容：依土地法第
      79條之1第1項第1款辦理關於土地權利移轉或使其消滅之
      請求權)，後於108年5月8日以清償為原因塗銷上開抵押權
      設定及預告登記等情，亦有卷附土地登記第一類謄本及新
      竹縣地籍異動索引在卷可參(見本院卷第106至107頁、另
      案卷第193、195、197頁)，復為兩造所不爭，衡諸常情，
      倘被告温明雄交付上開支票予蔡淑華之目的，並非清償被
      告羅芳君之債務，則蔡淑華為擔保對於被告羅芳君之債權
      ，當無可能同意塗銷在系爭不動產上之預告登記及最高限
      額抵押權設定登記，且温明雄亦無由以信託為原因登記取
      得系爭不動產。此參被告温明雄於本院另案109年3月11日
      言詞辯論期日陳稱：羅芳君有車貸、房貸、土地貸款沒有
      錢繳，因為他有債務問題，所以他把他的房子賣給我；另
      外羅芳君有設定二胎，賣房子的錢他要先還二胎，因為他
      說二胎的利息很重。我用商業本票幫羅芳君清償100多萬
      元，是我跟羅芳君去二胎那邊，直接把商業本票開給二胎
      的人，當場去地政事務所塗銷等語(見另案卷第101至103
      頁)，益證被告主張温明雄於108年5月8日以簽發面額1,03
      3,000元支票交付蔡淑華，清償羅芳君積欠之債務，應屬
      實情，尚非無據。
　　⑵次查，系爭抵押權設定契約書雖記載擔保債權種及範圍為
      「擔保108年5月8日不動產買賣契約履行」，惟該設定契
      約書亦記載系爭抵押權擔保債權總金額為1,033,000元，
      債務清償日期為110年5月16日(見本院卷第54頁)，佐以被
      告温明雄於本院110年5月20日言詞辯論期日陳稱：「(法
      官問：【提示本院卷第54頁】本件抵押權是否擔保108年5
      月8日不動產買賣契約的履行？)答：我就是為了要保住我
      幫羅芳君償還給蔡淑華的1,033,000元。」等語(見本院卷
      第79頁)，應認被告二人設定系爭抵押權之真意，係為擔
      保被告温明雄先前於108年5月8日為羅芳君清償積欠蔡淑
      華1,033,000元之債權甚明。至被告温明雄雖辯稱：系爭
      抵押權擔保買賣契約之履行，包含因被告羅芳君違反買賣
      契約約定應返還之買賣價金1,033,000元及負擔違約金之
      責任云云，惟系爭抵押權既於109年11月19日設定登記為
      普通抵押權，即係擔保在抵押權設定時已存在之債權得就
      系爭不動產賣得價金優先受償，惟被告並不爭執被告温明
      雄在系爭抵押權設定時並未對於被告羅芳君主張解除系爭
      不動產買賣契約(詳本院卷第140頁及第180頁)，則被告温
      明雄給付予被告羅芳君之買賣價金，本屬買受人應履行之
      契約債務，難認被告温明雄在系爭抵押權設定當時有對於
      被告羅芳君取得其他因買賣契約所生債權情事，應認被告
      上開所辯，要難採信。從而，被告温明雄於108年5月8日
      為被告羅芳君代償積欠訴外人蔡淑華債務1,033,000元，
      卻遲於109年11月19日始為系爭抵押權設定登記，已如前
      述，顯見被告二人於被告溫明雄代償羅芳君債務時，並無
      設定抵押權之合意，反係逾1年之後見本院另案判決被告
      溫明雄應塗銷就系爭不動產之所有權移轉登記後，方有思
      及設定系爭抵押權，俾以保障被告溫明雄之債權優先受償
      行徑，應認被告温明雄對於被告羅芳君之1,033,000元債
      權，與系爭抵押權設定登記間並無對價關係，揆之前開說
      明，應認系爭抵押權之設定行為係屬無償行為。故被告辯
      稱系爭抵押權係擔保上開108年5月8日不動產買賣契約之
      履行，應屬有償行為云云，顯與實情有悖，要難採信。
　４、另按民法第244條第1項所謂害及債權，乃指債務人之行為
      ，致積極的減少財產，或消極的增加債務，因而使債權不
      能獲得清償之情形。而是否有害及債權，以債務人行為時
      定之。故有害於債權之事實，須於行為時存在，苟債務人
      於行為時有其他足以清償債務之財產，縱日後其財產減少
      ，仍不構成詐害行為，債權人尚不得依上開法條規定請求
      法院撤銷其行為（最高法院103年度台上字第939號裁判參
      照）。準此，債務人所有之財產，除對於特定債權人設有
      擔保物權外，應為一切債務之總擔保。債務人對於特定債
      務提供抵押權等者，就該債權人言，其債權固因擔保物權
      之設定而得就擔保物之換價獲得保障；然就其他債權人而
      言，其共同擔保因而相對減少，倘因此害及一般債權，即
      屬債務人以無償行為詐害債權，當可聲請法院撤銷之。經
      查：
　　⑴被告羅芳君積欠原告968,157元，及自108年3月27日起至清
      償日止，按年息20%計算之利息及程序費用未清償，後於1
      09年11月19日設定系爭抵押權予被告温明雄，已如前述。
      又被告羅芳君109年度無所得，其名下財產除系爭不動產
      外，僅有99年出廠之汽車1輛，此有本院依職權調取之稅
      務電子閘門財產所得調件明細表附卷可稽(詳本院卷第47
      頁)，且為兩造所不爭，可見被告羅芳君設定系爭抵押權
      時，除系爭不動產外，幾無其他財產可供其清償債務。據
      此，被告羅芳君設定系爭抵押權擔保被告温明雄為其代償
      之1,033,000元債務，形式上雖無消極增加債務，惟被告
      温明雄此部分債權因系爭抵押權之設定，得對抵押物即系
      爭不動產行使權利，有優先受償之權，難謂無影響其他無
      抵押權擔保之普通債權人債權之受償。
　　⑵參以系爭不動產在系爭抵押權設定前，已於106年2月9日設
      定第一順位最高限額抵押權394萬元予臺灣土地銀行，亦
      有土地及建物第二類登記謄本可佐（見本院卷第21至31頁
      ）。嗣系爭不動產經本院109年度司執字第45995號強制執
      行程序拍賣，經原告指定拍賣價格為430萬元，而第一順
      位抵押權人臺灣土地銀行亦以債務人羅芳君尚積欠借款2,
      974,462元本息及違約金為由，聲明參與分配等情，業經
      本院依職權調取上開執行卷宗核閱無訛，亦為兩造所不否
      認，是以，扣除得優先受償之系爭不動產第一順位抵押權
      人台灣土地銀行之抵押債權2,974,462元，及系爭抵押權
      債權1,033,000元後，被告羅芳君現存資產已不足清償積
      欠原告之借款968,157元，至為灼然。原告主張系爭抵押
      權設定之無償行為，損及其債權等情，應屬有據。
(二)綜上所述，被告羅芳君於積欠原告借款968,157元後，再將
    系爭不動產設定系爭抵押權予被告温明雄，該設定行為屬無
    償行為，且有害原告債權實現，從而，原告依民法第244條
    第1項規定，請求撤銷系爭抵押權設定行為，並訴請被告温
    明雄應塗銷系爭不動產之抵押權設定登記，即屬有據，應予
    准許。
六、本件事證已臻明確，兩造其餘主張陳述及攻擊防禦方法，經
    本院審酌後，認均不影響本件判決結果，爰不一一論述，併
    此敘明。
七、據上論結，本件原告之訴為有理由，依民事訴訟法第385條
    第1項前段，第85條第1項前段，判決如主文。
中　　華　　民　　國　　110 　年　  10 　 月　　15  　日
                  民事第二庭    法  官　王佳惠
以上正本係照原本作成。
如對本判決上訴，須於判決送達後20日內向本院提出上訴狀。如
委任律師提起上訴者，應一併繳納上訴審裁判費。
中　　華　　民　　國　　110 　年　　10　　月　　15　　日
                                書記官　黃伊婕
附表：
編號 種類 不動產標示  面積 (㎡) 所有權 權利範圍 1 土地 新竹縣○○鄉○○段0000地號 1,624 1444/100000 2 土地 新竹縣○○鄉○○段000000地號   194 1459/100000  3  建物 新竹縣○○鄉○○段0000○號 (門牌號碼：新竹縣○○鄉○○路○段000號)  55.63  1/1